臺灣臺北地方法院刑事判決              99年度易字第3177號
公  訴  人  臺灣臺北地方法院檢察署檢察官
被      告  呂寶珠
輔  佐  人
即被告之女  邱嵐昕
上列被告因業務過失傷害案件，經檢察官提起公訴（99年度偵續
字第648號），本院判決如下：
    主  文
呂寶珠無罪。
    理  由
一、公訴意旨略以：被告呂寶珠係負責瑞安大藥廠股份有限公司
    （下稱瑞安公司，址設臺北市松山區○○○路1號12樓之2）
    清潔工作，為從事清潔業務之人，於民國98年8月14日上午7
    時20分許，在瑞安公司從事拖地清潔工作時，於公司通道間
    轉彎處置放水桶，致地面潮溼，其本應注意保持乾燥，或在
    潮溼尚未乾燥之處置放警示標誌，按當時並無不能注意之情
    形，竟疏未注意，適告訴人何安莉行經該轉角處，因地面積
    水滑倒，受有左膝關節攣縮、左髕骨骨折等傷害。因認被告
    涉犯刑法第284條第2項前段業務過失傷害罪嫌等語。
二、按犯罪事實應依證據認定之，無證據不得認定犯罪事實；不
    能證明被告犯罪者，應諭知無罪之判決，刑事訴訟法第154
    條第2項、第301條第1項分別定有明文。次按認定不利於被
    告之證據須依積極證據，苟積極證據不足為不利於被告事實
    之認定，即應為有利被告之認定，更不必有何有利之證據；
    又犯罪事實之認定，應憑證據，如無相當之證據，或證據不
    足以證明，自不得以推測或擬制之方法，以為裁判之基礎。
    再者，依刑事訴訟法第161條第1項規定，檢察官對於起訴之
    犯罪事實，仍應負提出證據及說服之實質舉證責任，尚其所
    提出之證據，不足為被告有罪之積極證明，或其指出證明之
    方法，無從說服法院以形成被告有罪之心證，基於無罪推定
    之原則，自應為被告無罪判決之諭知（最高法院30年上字第
    816號、40年台上字第86號、92年台上字第128號判例可資參
    照）。
三、證據能力之認定：
(一)、被告之警詢筆錄部分
  1.按訊問被告，應全程連續錄音；必要時，並應全程連續錄影
    。但有急迫情況且經記明筆錄者，不在此限。筆錄內所載之
    被告陳述與錄音或錄影之內容不符者，除有前項但書情形外
    ，其不符之部分，不得作為證據，刑事訴訟法第100條之1第
    1、2項著有規定。次按刑事訴訟之目的固重在發見實體真實
    ，其手段則應合法正當，以保障人權。依刑事訴訟法第229
    條至第231條之規定，司法警察（官）固有調查犯罪嫌疑人
    犯罪情形及蒐集證據之職權，而得詢問犯罪嫌疑人，惟依同
    法第100條之2準用同法第100條之1第1項之規定，司法警察
    （官）詢問犯罪嫌疑人，除有急迫情況且經記明筆錄者外，
    應全程連續錄音；必要時，並應全程連續錄影。考其立法目
    的，在於建立詢問筆錄之公信力，並擔保詢問程序之合法正
    當；亦即在於擔保犯罪嫌疑人對於詢問之陳述係出於自由意
    思及筆錄所載內容與其陳述相符。故司法警察（官）詢問犯
    罪嫌疑人如違背上開規定，其所取得之供述筆錄，究竟有無
    證據能力，原應審酌司法警察（官）違背該法定程序之主觀
    意圖、客觀情節、侵害犯罪嫌疑人權益之輕重、對犯罪嫌疑
    人在訴訟上防禦不利益之程度，以及該犯罪所生之危害，暨
    禁止使用該證據對於抑制違法蒐證之效果，及司法警察（官
    ）如依法定程序有無發現該證據之必然性等情形，本於人權
    保障與社會安全之均衡維護精神，依比例原則，具體認定之
    （最高法院93年度台上字第3953號判決可茲參照）。
  2.經本院勘驗被告之99年3月20日警詢錄音光碟結果，該警詢
    錄音全長18分44秒，於錄音開始後之4分41秒、5分45秒、6
    分40秒、9分47秒、15分40秒、17分7秒、18分1秒時，先後
    有7次錄音中斷之情形，而依被告之警詢筆錄記載，詢問時
    間長達50分鐘，固足認本件警詢筆錄製作過程，有未連續錄
    音之情形，然經當庭勘驗錄音光碟後，本院認為警員係以一
    邊詢問一邊製作筆錄方式為之，警員訊問過程尚屬平和，並
    無任何不當詢問之情形，難認被告之警詢供述有何遭員警不
    當取供之違法情事。
  3.復經核對被告陳述內容與臺灣臺北地方法院檢察署99年度他
    字第2549號卷第17頁至第19頁之記載是否相符，除其中第18
    頁第6行至第7行部分，警察詢以：「你是否每日按時做清潔
    工作？」，被告答以：「我都差不多6點10分，我就到公司
    做了」，筆錄卻記載為「每日約6時30分開始工作」，有不
    符之處外，筆錄其餘記載應與被告之陳述大致相符，此有本
    院勘驗筆錄在卷可稽（見本院卷第50至55頁）。又其警詢筆
    錄雖有中斷情形，已如前述，然刑事訴訟法所規定之全程連
    續錄音係在於建立詢問筆錄之公信力，並擔保詢問程序之合
    法正當，既然被告並未提出錄音中斷過程中有何不當訊問情
    形，依前述說明，警詢筆錄之錄音縱有中斷，或誤載被告所
    回答之工作時間，固有所瑕疵，然經本院均查無被告遭違法
    取供之情事，堪認其陳述係出於自由意思，復審酌警員並無
    故意違反上開規定之意圖，且其等違背該法定程序之情節非
    重，及錄音中斷程度或誤載被告所回答之工作時間等節，就
    侵害被告權益而言亦非嚴重，本於人權保障與社會安全之均
    衡維護精神，依比例原則等，仍應認該警詢筆錄仍有證據能
    力。
(二)、又按私人之錄音、錄影之行為所取得之證據，應受刑法第
    315條之1與通訊保障及監察法之規範，私人違反此規範所取
    得之證據，固應予排除。惟依通訊保障及監察法第29條第3
    款之規定「監察者為通訊之一方或已得通訊之一方事先同意
    ，而非出於不法目的者，不罰」，通訊之一方非出於不法目
    的之錄音，所取得之證據，即無證據排除原則之適用（最高
    法院91年度台上字第2363號、92年度台上字第2677號、94年
    度台上字第716號、第1619號判決意旨參照）。查上開錄音
    光碟係告訴人事後為搜集告訴人就本件傷害犯行有無過失情
    節之證據，自非屬「無故」，且該錄音光碟之內容，係告訴
    人與被告間之通話非竊錄他人之間非公開之對話，且法律上
    亦無禁止本人截錄自己與他人對話，自無違法取證問題。參
    以，上開錄音帶業經當事人同意於本院準備程序由法官當庭
    勘驗，製作勘驗筆錄在卷，並依刑事訴訟法第164、165條規
    定於審理程序中提示調查，應認依該錄音光碟所製作之勘驗
    筆錄有證據能力。
(三)、上開證據之外，本判決所引用其餘被告以外之人於審判外之
    言詞或書面陳述，均於本件審理中詢問檢察官、被告及其輔
    佐人使其等表示意見，其等對於各該證據之證據能力均不爭
    執，本院審酌該等具有傳聞證據性質之證據，其取得過程並
    無瑕疵，且與待證事實具有關聯性，證明力非明顯過低，以
    之作為證據係屬適當，依刑事訴訟法第159條之5第1項之規
    定，俱得為證據。
四、本件檢察官認被告涉有前揭犯行，無非係以被告之供述、告
    訴人之指訴、證人卓秀珠之證述、國立臺灣大學醫學院附設
    醫院診斷證明書、98年11月4日告訴人與被告之通話錄音譯
    文等證據，為其主要論據。訊據被告固坦承負責瑞安公司上
    址辦公室之清潔工作，確有於98年8月14日上午6時30分許至
    同日上午7時10分許，在上址辦公室內進行拖地清潔工作之
    事實，惟堅詞否認有何業務過失傷害之犯行。辯稱：當天上
    午6時許進辦公室，告訴人已經在辦公室內上班，我把「小
    心滑倒」的立牌放在公司大門入口進來的地板上，並打開電
    風扇、冷氣，開始打掃清潔，後來拖到公司的走道，並且拖
    了2遍，我就到大門口那邊，把水桶放在會議室，大約7時許
    ，卓秀珠進來上班，大約7時10分許就把全公司的地擦好，
    並把水桶、抹布都收好，但立牌還沒有收起來，告訴人跌倒
    時，我已經把地板擦好，公司規定因為是塑膠地板一定拖乾
    ，還有用電風扇在吹，我確定該走廊地板是乾的，已經盡注
    意義務，並沒有過失等語。
五、經查：
(一)、被告係擔任瑞安公司清潔工作人員，有於98年8月14日上午6
    時30分許至同日上午7時10分許，在上址辦公室內進行拖地
    清潔工作，嗣地板清潔工作完成後，告訴人在上址辦公室鄰
    近小會議室之走道轉彎處滑倒之事實，惟業據被告供承在卷
    ，核與證人即告訴人於警詢、偵查中證述：在辦公室走道轉
    彎跌倒等語；證人即在場之卓秀珠證稱：我大約在7時至7時
    30分左右到辦公室，後來我去辦公室外面上完廁所，拿東西
    走回辦公室時，聽到告訴人叫一聲，就看到告訴人跌坐在辦
    公鄰近小議室之走道轉彎處等語大致相符。而告訴人於上址
    時、地跌倒後，確實因而受有左關節攣縮、左臏骨骨折之傷
    害，復有國立臺灣大學醫學院附設醫院診斷證明書在卷可稽
    。上揭事實，堪以認定。
(二)、告訴人指訴：在辦公室走道轉彎處跌倒，當時地上濕滑有水
    ，被告清潔地板，應將積水清乾淨等語，惟為被告所否認。
    且查，證人卓秀珠於偵查及本院審理時均明確證稱：告訴人
    跌倒後，我快步走過去告訴人跌倒的地方時，地上並沒有潮
    濕而需要小心走的情形，因為我的鞋子是膠底鞋，如果遇到
    水，會發出聲音，但是我當天經過那裡的時候，我的鞋子並
    沒有發出聲音，經過告訴人跌倒的地方時，並沒有注意到地
    上有任何的潮濕等語，證人游貞貞於本院審理時亦證述：98
    年8月14日大約7時至8時進公司，因為我的座位在裡面，所
    以會經過小會議旁邊的走道，當時並沒有特別注意地上有何
    異狀，告訴人跌倒之後，也沒有特別注意地上有潮濕的腳印
    等語，核與被告供承：會議室前方的走道地板當時是乾的一
    節相符。且依卷附之瑞安公司辦公室配置圖及證人游貞貞、
    卓秀珠之證述可知，自該辦公室大門進入員工辦公室時，證
    人卓秀珠之座位係位於該辦公室最內側之走道，告訴人及證
    人游貞貞之座位則位於中間走道的兩側，如自辦公室大門進
    入後欲到達其等各自之座位，均須經由小會議室前方之公共
    走道，衡諸常情，倘該區域位置確有積水之情事，何以證人
    卓秀珠、游貞貞行經該區域時，均未發覺該處地板有積水、
    潮濕之情事？況證人卓秀珠於案發當時係穿著膠底鞋，業據
    證人卓秀珠證述如前，倘該區域地板確有潮濕、積水之情事
    ，其所穿著之膠底鞋，亦會因與潮濕地板接觸、摩擦而發出
    聲響，然於案發時時，證人卓秀珠穿著膠底鞋行經該區○○
    ○道時，並未發出聲響，亦據證人卓秀珠證述綦詳，益徵本
    件案發當時，告訴人行經之該公司小會議室前方區○○道，
    並無潮濕、積水之情事。
(三)、又被告固於案發後，曾於電話中向告訴人陳述：「轉角我剛
    好放1桶水在那裡，那桶水我提走，那裡有比較濕一點點，
    但是我擦過，已經擦好了，你（指告訴人）剛好跌倒」等語
    ，此有卷附之錄音光碟暨勘驗筆錄可佐（見本院卷第55至60
    頁）。惟被告於偵查供陳：我剛拿走1桶水，地面有濕了一
    點，我用乾的拖把沾水桶裡面的水去擦，有把拖把的水擰乾
    等語；於本院審理時亦供述：大概7時10分就把全公司的地
    擦好，我把水桶、抹布都收好，告訴人跌倒時，我已經將地
    板擦好，公司規定一定要拖乾，還有電風扇在吹等語，核與
    證人卓秀珠於本院審理時證稱：我進辦公室時有注意到辦公
    室小會議室前方區○○道，有放水桶，電風扇也有在開，而
    且電風扇是旋轉的，當時是面向辦公室這邊旋轉，我聽到告
    訴人叫一聲之後，快步走向告訴人，當時並未發現地板有潮
    濕的情形等語大致相符，足認被告於完成該公司小會議室前
    方走道之拖地清潔工作後，確有以拖把將水桶所遺留之水漬
    擦拭，並開啟電風扇並吹向該區域之地板，以促使該區○○
    道地板盡速乾燥甚明。衡諸日常生活經驗，以拖地方式進行
    地板之清潔工作時，地板本極易留有水拖痕跡，必須經過一
    段時間之風乾後，始得回復乾燥狀態，而被告既已完成該區
    域之地板清潔工作，並將水桶所遺留之水漬擦拭，復開啟電
    風扇吹向地板予以風乾，已盡其保持地板乾燥之注意義務，
    縱令告訴人經過該區域時，該區域之地板仍未回復乾燥之狀
    態，亦無從據此遽認被告有未盡其注意之義務。況本件案發
    當時，告訴人行經之該公司小會議室前方區○○道，並無潮
    濕、積水之情事，業經認定如前，益徵被告於上開清潔工作
    完成後，確已盡其注意義務，將該處地板予以風乾甚明。況
    造成告訴人於前開辦公室內滑倒之原因容有多端，或因告訴
    人本身鞋子溼滑，或因告訴人自行踩空、重心不穩而摔倒等
    均有可能。是以，難以告訴人於公辦室內滑倒，遽以推論當
    時辦公室內地板濕滑，而認告訴人所受傷害係被告進行辦公
    室清潔工作時，未保持地板乾燥所造成，進而認定其間具有
    相當因果關係。
(四)、另公訴人雖認被告並未於潮濕尚未乾燥之處置放警示標誌，
    有過失等語。惟被告於每日做清潔工作前，均會在瑞安公司
    大門處，設置「小心滑倒」之警告標誌，亦據被告歷於警詢
    、偵查及本院審理時供陳明確，核與證人卓秀珠於本院審理
    時亦證稱：公司有「小心滑倒」的告示牌一節相符。足徵被
    告確有依其主管之指示，於清潔工作進行中，在適當處所放
    置警告標誌甚明，亦難認其有何注意義務之違反。況被告於
    完成上開區域之地板清潔工作後，業將水桶所遺留之水漬擦
    拭，復開啟電風扇吹向地板予以風乾，已盡其保持地板乾燥
    之注意義務，業如前述，則被告亦無於告訴人跌倒地點另行
    設置警告標誌，提醒往來員工客注意地板溼滑之必要。
六、綜上所述，檢察官所提出之證據並無法證明被告有何業務過
    失傷害之犯行，此外，復查無其他積極證據足資證明被告確
    有檢察官所指之上開犯行，揆諸前開說明，本案既不能證明
    被告犯罪，應諭知無罪之判決，以昭審慎。
據上論斷，應依刑事訴訟法第301條第1項，判決如主文。
本案經檢察官陳國安到庭執行職務
中    華    民    國   100    年    9     月    20    日
                  刑事第四庭    法  官  李殷君
以上正本證明與原本無異。
如不服本判決應於收受送達後10日內向本院提出上訴書狀，並應
敘述具體理由；其未敘述上訴理由者，應於上訴期間屆滿後20日
內向本院補提理由書（均須按他造當事人之人數附繕）「切勿逕
送上級法院」。
                                書記官  殷玉芬
中    華    民    國   100    年    9     月    26    日